---
title: "Oscar Projekt"
author: "SAPunanje mačora"
date: "2025-11-02"
output: pdf_document
---

```{r setup, include=FALSE}
knitr::opts_chunk$set(echo = TRUE)
```

## Oscar Projekt

```{r data setup}
library(dplyr)
library(readr)
library(ggplot2)
library(tidyverse)
library(boot)
library(gridExtra)
library(car)

oscars_dataset <- read_delim("oscars_dataset.csv", delim = ";", escape_double = FALSE, trim_ws = TRUE)
```
```{r oscars_dataset2, echo=FALSE}
oscars_dataset2 <- oscars_dataset
colnames(oscars_dataset2) <- c("num","film","o_year","producer","award","y_release","length","genres","main_genre","sub_genre","imdb_rating","imdb_votes","c_rating","directors","original_release_date","prod_company","tomato_rating","tomato_count","audience_rating","audience_count")
```
Pregled naših podataka
```{r summary, echo=FALSE}
summary(oscars_dataset)
```
#Jesu li medu pobjednicima neki žanrovi češči?
Hipoteze:

H0 - Svi žanrovi imaju jednaku vjerojatnost pobjede
H1 - Postoji razlika u učestalosti pobjeda među žanrovima

alpha = 0.05

```{r pressure, echo=FALSE}

#Prikaz nehomogenosti
winners <- subset(oscars_dataset2, award =="Winner")

tablica_pobjednika <- table(winners$main_genre)

barplot(tablica_pobjednika, 
        las = 2, 
        col = "red", 
        main = "Broj pobjednika po žanru",
        ylab = "Broj pobjeda")



#Prikaz kontingencijske tablice
tablica_zanr_award <- table(oscars_dataset2$main_genre, oscars_dataset2$award)

print("Kontigencijska tablica (frekvencije):")
print(tablica_zanr_award)



#Prikaz kontingencijske tablice za subžanrove
tablica_zanr_award2 <- table(oscars_dataset2$sub_genre, oscars_dataset2$award)

print("Kontigencijska tablica za subžanrove (frekvencije):")
print(tablica_zanr_award2)




#Prikaz rezultata chi-squared testa
test_rezultat <- chisq.test(tablica_zanr_award)

print("Očekivane frekvencije:")
print(test_rezultat$expected)




#Prikaz rezultata chi-squared testa za subžanrove
test_rezultat2 <- chisq.test(tablica_zanr_award2)

print("Očekivane frekvencije za subžanrove:")
print(test_rezultat2$expected)





print("Rezultat testa za genre: ")
print(test_rezultat)

print("Rezultat testa za subgenre: ")
print(test_rezultat2)


prop_tablica <- prop.table(tablica_zanr_award, margin = 1)

barplot(t(prop_tablica), 
        beside = TRUE, 
        legend = TRUE, 
        col = c("red", "yellow"),
        main = "Udio pobjeda i nominacija po žanrovima",
        las = 2, 
        cex.names = 0.8,
        ylab = "Proporcija")


prop_tablica2 <- prop.table(tablica_zanr_award2, margin = 1)

barplot(t(prop_tablica2), 
        beside = TRUE, 
        legend = TRUE, 
        col = c("lightgreen", "lightblue"),
        main = "Udio pobjeda i nominacija po subžanrovima",
        las = 2, 
        cex.names = 0.8,
        ylab = "Proporcija")


#Grupiranje premalih frekvencija 
premale_frekvencije <- any(test_rezultat$expected < 5)
if(premale_frekvencije) {
  print("Grupiranje rijetkih žanrova:")
  
  oscars_dataset3 <- oscars_dataset2 %>%
    mutate(main_genre_grouped = fct_lump_min(main_genre, min = 5, other_level = "Other"))
  
  tablica_finalna <- table(oscars_dataset3$main_genre_grouped, oscars_dataset3$award)
  
  print("Nova kontigencijska tablica (grupirano):")
  print(tablica_finalna)
  
  test_finalni <- chisq.test(tablica_finalna, simulate.p.value = TRUE)
  
  print("Očekivane frekvencije nakon grupiranja:")
  print(test_finalni$expected)
  
  prop_tablica3 <- prop.table(tablica_finalna, margin = 1)

  print(test_finalni)
  
  barplot(t(prop_tablica3), 
        beside = TRUE, 
        legend = TRUE, 
        col = c("red", "yellow"),
        main = "Udio pobjeda i nominacija po žanrovima",
        las = 2, 
        cex.names = 0.8,
        ylab = "Proporcija")
  
} else {
  print("Nije bilo potrebe za grupiranjem.")
}

# Grupiranje premalih frekvencija za subžanrove
premale_frekvencije2 <- any(test_rezultat2$expected < 5)

if(premale_frekvencije2) {
  print("Grupiranje rijetkih subžanrova:")
  
  # IZRAČUN PRAGA:
  # Da bi očekivana vrijednost pobjednika bila 5, moramo izračunati koliko 
  # ukupno filmova subžanr mora imati. 
  # Formula: prag = 5 / (ukupni_pobjednici / ukupni_filmovi)
  
  ukupno_filmova <- nrow(oscars_dataset2)
  ukupno_pobjednika <- sum(oscars_dataset2$award == "Winner", na.rm = TRUE)
  stopa_pobjede <- ukupno_pobjednika / ukupno_filmova
  
  # Ovaj 'prag' nam govori koliko filmova mora imati subžanr da bi Winners očekivano bio 5
  prag <- ceiling(5 / stopa_pobjede) 
  
  print(paste("Subžanrovi s manje od", prag, "ukupnih filmova idu u 'Other'."))
  
  # Primjena novog praga
  oscars_dataset4 <- oscars_dataset2 %>%
    mutate(sub_genre_grouped2 = fct_lump_min(sub_genre, min = prag, other_level = "Other"))
  
  tablica_finalna2 <- table(oscars_dataset4$sub_genre_grouped2, oscars_dataset4$award)
  
  print("Nova kontigencijska tablica (grupirano s pragom):")
  print(tablica_finalna2)
  
  # Sada radimo Hi-kvadrat test (vjerojatno više neće trebati simulate.p.value jer su brojevi veći)
  test_finalni2 <- chisq.test(tablica_finalna2)
  
  print("Očekivane frekvencije nakon grupiranja (Sve bi trebale biti >= 5):")
  print(test_finalni2$expected)
  
  prop_tablica4 <- prop.table(tablica_finalna2, margin = 1)
  print(test_finalni2)
  
  barplot(t(prop_tablica4), 
        beside = TRUE, 
        legend = TRUE, 
        col = c("lightgreen", "lightblue"),
        main = "Udio pobjeda po subžanrovima (Korigirano)",
        las = 2, 
        cex.names = 0.8,
        ylab = "Proporcija")
  
} else {
  print("Nije bilo potrebe za grupiranjem.")
}



```
Na temelju originalnog testa H0 odbacujemo, što znači da prihvačamo H1, dok za test s grupiranim podacima Zadržavamo H0.

#Jesu li neki žanrovi u prosjeku dulji od ostalih?
Hipoteze:

H0 - Duljina filma ne ovisi o žanru filma
H1 - Duljina filma ovisi o žanru filma

```{r genre_duration, echo=FALSE}
print("Tablica duljine trajanja filmova u žanrovima:")
duration_by_genre <- oscars_dataset %>%
  group_by(`Main Genre`) %>%
  summarise(
    Avg_Duration = mean(`Movie Time`, na.rm = TRUE),
    Movie_Count = n()
  ) %>%
  arrange(desc(Avg_Duration))

print(duration_by_genre)


#par(mar=c(10, 5, 4, 2))
#boxplot(oscars_dataset$`Movie Time` ~ oscars_dataset$`Main Genre`,
#        main = "Trajanje filmova po žanrovima",
#        ylab = "Trajanje (min)", xlab = "Žanr",
#        col = "lightblue",
#        las = 2,
#        cex.axis = 0.8)
#means <- tapply(oscars_dataset2$length, oscars_dataset2$main_genre, mean, na.rm=TRUE)
#points(means, col="red", pch=16, cex=1)



# Micanje NA (Not Available) vrijednosti i žanrova koji imaju manje od 2 filma zbog ANOVA testa

print("Tablica duljine trajanja filmova u žanrovima nakon filtriranja:")

data_clean <- oscars_dataset2 %>%
  filter(!is.na(length), !is.na(main_genre)) %>%
  group_by(main_genre) %>%
  filter(n() > 1) %>% 
  ungroup()

#Micanje Warninga
data_clean$main_genre <- as.factor(data_clean$main_genre)

duration_by_genre2 <- data_clean %>%
  group_by(`main_genre`) %>%
  summarise(
    Avg_Duration = mean(`length`, na.rm = TRUE),
    Movie_Count = n()
  ) %>%
  arrange(desc(Avg_Duration))

print(duration_by_genre2)


boxplot(data_clean$length ~ data_clean$main_genre,
        main = "Trajanje filmova po žanrovima",
        ylab = "Trajanje (min)", 
        xlab = "Žanr",
        col = "lightblue", 
        las = 2, 
        cex.axis = 0.7)
# Dodajemo crvenu točku za prosjek (mean) radi lakše usporedbe s ANOVOM
means2 <- tapply(data_clean$length, data_clean$main_genre, mean, na.rm=TRUE)
points(means2, col="red", pch=16, cex=1)


```

Već u ovom prikazu možemo vidjeti razliku u trajanju filmova po žanrovima.


```{R}
#Normalnost
print("Shapiro-Wilk test normalnosti:")

model <- aov(length ~ main_genre, data = data_clean)
shapiro_res <- shapiro.test(residuals(model))
print(shapiro_res)

# Q-Q Plot za normalnost
plot(model, which = 2, main = "Q-Q Plot reziduala")

```

Vizualni pregled Q-Q plota potvrđuje rezultate Shapiro-Wilk testa. Iako se većina podataka grupira oko teoretskog pravca normalnosti, postoje značajna odstupanja na krajevima distribucije. Ova odstupanja uzrokovana su ekstremnim vrijednostima (vrlo dugi filmovi), što je karakteristično za produkcije nominirane za nagradu Oscar. Zbog velikog uzorka, ova odstupanja ne ugrožavaju valjanost zaključka o razlikama među žanrovima

```{R}
#Homogenost
print("Test homogenosti varijanca (Leveneov test):")
levene_res <- leveneTest(length ~ main_genre, data = data_clean)
print(levene_res)

#ANOVA
print("ANOVA test:")

model <- aov(length ~ main_genre, data = data_clean)
levene_res <- leveneTest(length ~ main_genre, data = data_clean)

if(levene_res$`Pr(>F)`[1] > 0.05) {
  print("Standardni ANOVA test:") # Varijance su homogene -> Standardnu ANOVU
  print(summary(model))
} else {
  print("Welchov ANOVA test:") # Varijance nisu homogene (p < 0.05) -> Welchov ANOVA test
  welch_test <- oneway.test(length ~ main_genre, data = data_clean, var.equal = FALSE)
  print(welch_test)
}

if(summary(model)[[1]][["Pr(>F)"]][1] < 0.05) {
  print("Post-hoc test (Tukey HSD):") # Usporedba parova žanrova
  tukey <- TukeyHSD(model)
  print(head(tukey$main_genre, 30))  # Prikaz prvih 30
}
```
P vrijednost u Leveneovom testu je 0.001613 < 0.05 što znači da varijance nisu homogene što znači da trebamo korisititi Welchov ANOVA test.

U Welcheovom ANOVA testu p-value = 9.722e-05 što je znatno manje od 0.05 što znači da odbacujemo H0 i zadržavamo H1

Promatrajući p adj stupac u Post-hoc Tuckey HSD testu vidimo na primjer da je komedija znatno kraća od ostalih žanrova (p adj < 0.05)


# Kako su filmovi ocijenjeni s obzirom na njihovu starost?

```{r}
mean.imdb.rating <- mean(oscars_dataset2$imdb_rating)
mean.tomato.rating <- oscars_dataset2$tomato_rating %>% na.omit() %>% mean()
mean.audience.rating <- oscars_dataset2$audience_rating %>%  na.omit() %>% mean()
mean.year <- mean(oscars_dataset2$y_release)
imdb_ocjena_starost <- select(oscars_dataset2,y_release,imdb_rating)
```

```{r}
fit.imdb = lm(imdb_rating~y_release,data=imdb_ocjena_starost)
plot(imdb_ocjena_starost$y_release,imdb_ocjena_starost$imdb_rating,main = "IMDb Rating -Release Year",
     xlab = "Year of Release",
     ylab = "IMDB Rating",
     pch = 19, 
     col = "blue")
#lines(imdb_ocjena_starost$y_release,fit.imdb$fitted.values,col='red')
abline(fit.imdb, col = "red", lwd = 2)
#raspodjela rezidiuala
hist(fit.imdb$residuals) 
#studentova standardizacija reziduala
hist(rstandard(fit.imdb))
#iscitavanje podataka uključujući prilagođeni R^2
summary(fit.imdb)
#korelacije
cor(oscars_dataset2$y_release,oscars_dataset2$imdb_rating)

fit.tomato = lm(tomato_rating~y_release,data=oscars_dataset2)
plot(oscars_dataset2$y_release,oscars_dataset2$tomato_rating,main = "Tomato Rating -Release Year",
     xlab = "Year of Release",
     ylab = "Tomatometer Rating",
     pch = 19, 
     col = "tomato")
abline(fit.tomato, col = "green", lwd = 2)
hist(fit.tomato$residuals) 
hist(rstandard(fit.tomato))
summary(fit.tomato)

fit.audience = lm(audience_rating~y_release,data=oscars_dataset2)
plot(oscars_dataset2$y_release,oscars_dataset2$audience_rating,main = "Audience Rating -Release Year",
     xlab = "Year of Release",
     ylab = "Audience Rating",
     pch = 19, 
     col = "black")
abline(fit.audience, col = "red", lwd = 2)     
hist(fit.audience$residuals) 
hist(rstandard(fit.audience))
summary(fit.audience)


```

Očitujemo malu vrijednost R^2 čime dalje potvrđujuemo tvrdnju da starost filma nema utjecaj na ocjenu.

```{r}



ggplot(imdb_ocjena_starost, aes(x = y_release, y = imdb_rating)) +
  geom_point(alpha = 0.5) +  # alpha makes points semi-transparent to see density
  geom_smooth(method = "lm", color = "blue", se = TRUE) + # "lm" = linear model
  labs(title = "Relationship Between Movie Age and IMDb Rating",
       x = "Release Year",
       y = "IMDb Rating") +
  theme_minimal()
ggplot(oscars_dataset2, aes(x = y_release, y = tomato_rating)) +
  geom_point(alpha = 0.5) +
  geom_smooth(method = "lm", color = "tomato", se = TRUE) + 
  labs(title = "Relationship Between Movie Age and Tomatometer Rating",
       x = "Release Year",
       y = "Tomato Rating") +
  theme_minimal()
ggplot(oscars_dataset2, aes(x = y_release, y = audience_rating)) +
  geom_point(alpha = 0.5) +
  geom_smooth(method = "lm", color = "green", se = TRUE) + 
  labs(title = "Relationship Between Movie Age and Audience Rating",
       x = "Release Year",
       y = "Audience Rating") +
  theme_minimal()
```

Moguče je na prvi pogled zaključiti kako godina izdanja ne utječe mnogo na ocjenu filma. Mali pozitivan nagib je upečaćen no ne smatramo ga toliko signifikantnim. Najveći nagib je u IMDB grafu.

```{r}
# test normalnosti reziuala p < 0.05
shapiro.test(fit.imdb$residuals) 
shapiro.test(fit.tomato$residuals) 
shapiro.test(fit.audience$residuals)
# p vrijednost je manje od o.o5 za sve a možemo zaključiti normalnost

cor.test(oscars_dataset2$y_release, oscars_dataset2$imdb_rating,method = "pearson")
cor.test(oscars_dataset2$y_release, oscars_dataset2$tomato_rating,method = "pearson")
cor.test(oscars_dataset2$y_release, oscars_dataset2$audience_rating,method = "pearson")
```

Nemožemo odbaciti hipotezu da su reziduali normalno distribuirani.

Pearson korelacijskim testom možemo vidjeti da su generalno slabo korelirani stime da imdb ima najveću korelaciju sa 0.33 što se može smatrati umjerenom korelacijom.
Kako su sve tri umjerene no pozitivne postoji mogučnost da noviji filmovi imaju bolje ocijene.


# Možemo li naslutiti kako je film ocijenjen pomoću drugih značajki?

Možemo iskoristiti nekoliko metoda kako bi vidjeli možemo li koristiti druge merike da bi mogli naslutiti ocjenu filma.

Prvo krećemo sa numeričkom analizom.
```{r}

# Biramo samo numeričke stupce za nalizu
numerical_data <- oscars_dataset2[, c("length", "imdb_rating", "imdb_votes", 
                                       "tomato_rating", "tomato_count", "audience_rating", "audience_count")]

# Kalkuliramo matrix korelacije koji nam je pogod
cor_matrix <- cor(numerical_data, use = "complete.obs")
print(cor_matrix)
```
Ne primjećujemo znatne korelacije koje bi nam mogle korisiti u predikciji

Moramo analizirati kvalitativne stupce.

```{r}
genre_analysis <- oscars_dataset2 %>%
  group_by(main_genre) %>%
  summarise(
    avg_rating = mean(imdb_rating, na.rm = TRUE),
    movie_count = n()
  ) %>%
  arrange(desc(avg_rating))


print(genre_analysis)

```

Možemo se i zapitati imaju li Oscar pobjednici bolje ocjene.
```{r}
imdb_stats <- oscars_dataset %>%
  group_by(Award) %>%
  summarise(
    Prosjek_IMDb = mean(`IMDB Rating`, na.rm = TRUE),
    Medijan_IMDb = median(`IMDB Rating`, na.rm = TRUE),
    Broj_filmova = n()
  )

print(imdb_stats)
#Vidimo da ima vidljive razlike u prosjeku i u medijanu
ggplot(oscars_dataset2, aes(x = award, y = imdb_rating, fill = award)) +
  geom_violin(alpha = 0.5) +
  geom_boxplot(width = 0.2) +
  labs(title = "Raspodjela ocjena oscan niminacija i pobjednika?")
# Pomoću t testa možemo testirati jesu li prosjeci ova dva skupa stvarno statistički različita
# Znamo da su dva skupa nezavisna ner ne dijele istu značajku
#Koristi ćemo t test pa prvo se moramo uvjeriti  normalnost podataka"
winners <- oscars_dataset2 %>% filter(award == "Winner") %>% select(imdb_rating) %>% pull(imdb_rating)
shapiro.test(winners) 
nominees <- oscars_dataset2 %>% filter(award == "Nominee") %>% select(imdb_rating) %>% pull(imdb_rating)
shapiro.test(nominees)
# pošto je p < 0.01 za oba testa možemo zaključiti da nisu normalno distribuirani
#Moramo  koristi ne parametarsku metodu
wilcox.test(winners, nominees, alternative = "greater")
# p < 0.0001 možemo gotovo sigurno odbaciti hipotezu u korist toga da oscar pobjednici imaju bolji rating
```
Biti pobjednik oscara jedan je od prediktora višeg ratinga

Možemo pretposatvi da neki producenti proizvode bolje filmove
```{r producers studios rating}
#Kako bi mogli vidjeti koji studiji proizvode visoko ocjenjene filmove moramo znati interval pouzdanosti za naš porsječan imdb rating
#Koristimo boostrap metodu jer imdb rating nisu normalno distribuirani i robusno je 

# Funkcija koja računa prosjek (potrebna za bootstrap)
boot_mean <- function(data, indices) {
  return(mean(data[indices], na.rm = TRUE))
}

# Pokretanje bootstrapa (1000 simulacija)
set.seed(553343) # Za ponovljivost
boot_results <- boot(data = oscars_dataset2$imdb_rating, statistic = boot_mean, R = 1000)

# Dobivanje 95% intervala pouzdanosti
ci <- boot.ci(boot_results,conf = 0.99, type = "perc") 
#perc type Directly uses quantiles from the bootstrap distribution as interval endpoints (e.g., the 2.5th and 97.5th percentiles for a 95% CI).
#types valjda treba ili perc ili basic

gornja_granica <- ci$percent[5]

#Sve prodkcijske kompanije koje su iznad gornje granice možemo poprilično sigurno reći da proizvode visoko ocijenjene filmove pa su dobar šrediktor uspijeha
uspjesni_producenti <- oscars_dataset2 %>%
  group_by(producer) %>%
  summarise(
    prosjek_producenta = mean(imdb_rating, na.rm = TRUE),
    broj_filmova = n()
  ) %>%
  filter(broj_filmova >= 3) %>% 
  filter(prosjek_producenta > gornja_granica) %>%
  arrange(desc(prosjek_producenta))

print(uspjesni_producenti)
```
Zaključujemo da su ovih 7 producenata proizvode statistički bolje filmove po tome što imaju više filmova (znaći da imamo barem neku populaciju za proučiti) i prosjećna ocjena njihovih filmova je veća od gornje granice intervala pouzdanosti za alpha = 0.01

#Možemo li pomoću dostupnih značajki pouzdano razlikovati pobjednike od ostalih?

```{r numerička analiza pobjednika}
# 1. Vizualizacija - Boxplotovi za ključne metrike
p1 <- ggplot(oscars_dataset2, aes(x = award, y = tomato_rating, fill = award)) +
  geom_boxplot() +
  labs(title = "Tomato rating ") + theme_minimal()

p2 <- ggplot(oscars_dataset2, aes(x = award, y = length, fill = award)) +
  geom_boxplot() +
  labs(title = "Trajanje filma") + theme_minimal()

p3 <- ggplot(oscars_dataset2, aes(x = award, y = audience_rating, fill = award)) +
  geom_boxplot() +
  labs(title = "Audience rating") + theme_minimal()

grid.arrange(p1, p3, p2, ncol = 3)

# 2. Statistički testovi (Wilcoxon rank-sum test)
# H0: Nema razlike u distribuciji između pobjednika i nominiranih
test_imdb <- wilcox.test(imdb_rating ~ award, data = oscars_dataset2)
test_len <- wilcox.test(length ~ award, data = oscars_dataset2)
test_tomato <- wilcox.test(tomato_rating ~ award, data = oscars_dataset2)

print(paste("P-vrijednost za IMDb:", test_imdb$p.value))
print(paste("P-vrijednost za Duljinu:", test_len$p.value))
print(paste("P-vrijednost za Tomato:", test_tomato$p.value))
```