---
title: "Oscar Projekt"
author: "SAPunanje mačora"
date: "2025-11-02"
output: html_document
---

```{r setup, include=FALSE}
knitr::opts_chunk$set(echo = TRUE)
```

## Oscar Projekt

```{r data setup}
library(dplyr)
library(readr)
library(stringr)
library(hflights)
library(tidyr)
library(lubridate)
library(ggplot2)
library(tidyverse)
library(ggpubr)
library(boot)
library(gridExtra)
oscars_dataset <- read_delim("oscars_dataset.csv", delim = ";", escape_double = FALSE, trim_ws = TRUE)
```
```{r oscars_dataset2, echo=FALSE}
oscars_dataset2 <- oscars_dataset
colnames(oscars_dataset2) <- c("num","film","o_year","producer","award","y_release","lenght","genres","main_genre","sub_genre","imdb_rating","imdb_votes","c_rating","directors","original_release_date","prod_company","tomato_rating","tomato_count","audience_rating","audience_count")
```

## Including Plots

You can also embed plots, for example:

```{r summary, echo=FALSE}
summary(oscars_dataset)
```
#Jesu li medu pobjednicima neki žanrovi češči?
```{r pressure, echo=FALSE}

wins_by_genre <- oscars_dataset %>%
  filter(Award == "Winner") %>%
  count(`Main Genre`, name = "Wins")

genre_count <- oscars_dataset %>%
  count(`Main Genre`, name = "count")

barplot(wins_by_genre$Wins, xlab = "Genre", ylab = "Wins", main ="Wins by Genre",names.arg = wins_by_genre$`Main.Genre`,col = "light blue")
barplot(genre_count$count, xlab = "Genre", ylab = "count", main ="Genre Count",names.arg = genre_count$`Main Genre`,width = 20)

prvo_pitanje <- chisq.test(wins_by_genre$Wins)
print(prvo_pitanje)
```


```{r genre_duration, echo=FALSE}
#Jesu li neki žanrovi u prosjeku dulji od ostalih?


duration_by_genre <- oscars_dataset %>%
  group_by(`Main Genre`) %>%
  summarise(
    Avg_Duration = mean(`Movie Time`, na.rm = TRUE),
    Movie_Count = n()
  ) %>%
  arrange(desc(Avg_Duration))

print(duration_by_genre)

par(mar=c(10, 5, 4, 2))
boxplot(oscars_dataset$`Movie Time` ~ oscars_dataset$`Main Genre`,
        main = "Trajanje filmova po žanrovima",
        ylab = "Trajanje (min)",
        col = "light blue",
        las = 2,
        cex.axis = 0.8)

```

#Jesu li među pobjednicima neki producenti češči?
```{r}
winners_producer <- oscars_dataset %>%
  filter(Award=="Winner") %>%
  separate_rows(`Film Studio/Producer(s)`,sep= ",") %>%
  count(`Film Studio/Producer(s)`, sort=TRUE)

barplot(winners_producer$n, xlab = "Producer", ylab = "n", main ="Wins by producer",names.arg = winners_producer$`Film.Studio.Producer.s.`,col = "light blue")

cetvrto_pitanje <- chisq.test(winners_producer$n)
print(cetvrto_pitanje)
```

# Kako su filmovi ocijenjeni s obzirom na njihovu starost?

```{r}
mean.imdb.rating <- mean(oscars_dataset2$imdb_rating)
mean.tomato.rating <- oscars_dataset2$tomato_rating %>% na.omit() %>% mean()
mean.audience.rating <- oscars_dataset2$audience_rating %>%  na.omit() %>% mean()
mean.year <- mean(oscars_dataset2$y_release)
imdb_ocjena_starost <- select(oscars_dataset2,y_release,imdb_rating)
```

```{r}
fit.imdb = lm(imdb_rating~y_release,data=imdb_ocjena_starost)
plot(imdb_ocjena_starost$y_release,imdb_ocjena_starost$imdb_rating,main = "IMDb Rating -Release Year",
     xlab = "Year of Release",
     ylab = "IMDB Rating",
     pch = 19, 
     col = "blue")
#lines(imdb_ocjena_starost$y_release,fit.imdb$fitted.values,col='red')
abline(fit.imdb, col = "red", lwd = 2)
#raspodjela rezidiuala
hist(fit.imdb$residuals) 
#studentova standardizacija reziduala
hist(rstandard(fit.imdb))
#iscitavanje podataka uključujući prilagođeni R^2
summary(fit.imdb)
#korelacije
cor(oscars_dataset2$y_release,oscars_dataset2$imdb_rating)

fit.tomato = lm(tomato_rating~y_release,data=oscars_dataset2)
plot(oscars_dataset2$y_release,oscars_dataset2$tomato_rating,main = "Tomato Rating -Release Year",
     xlab = "Year of Release",
     ylab = "Tomatometer Rating",
     pch = 19, 
     col = "tomato")
abline(fit.tomato, col = "green", lwd = 2)
hist(fit.tomato$residuals) 
hist(rstandard(fit.tomato))
summary(fit.tomato)

fit.audience = lm(audience_rating~y_release,data=oscars_dataset2)
plot(oscars_dataset2$y_release,oscars_dataset2$audience_rating,main = "Audience Rating -Release Year",
     xlab = "Year of Release",
     ylab = "Audience Rating",
     pch = 19, 
     col = "black")
abline(fit.audience, col = "red", lwd = 2)     
hist(fit.audience$residuals) 
hist(rstandard(fit.audience))
summary(fit.audience)


```

Očitujemo malu vrijednost R^2 čime dalje potvrđujuemo tvrdnju da starost filma nema utjecaj na ocjenu.
Za imdb je R^2 


```{r}



ggplot(imdb_ocjena_starost, aes(x = y_release, y = imdb_rating)) +
  geom_point(alpha = 0.5) +  # alpha makes points semi-transparent to see density
  geom_smooth(method = "lm", color = "blue", se = TRUE) + # "lm" = linear model
  labs(title = "Relationship Between Movie Age and IMDb Rating",
       x = "Release Year",
       y = "IMDb Rating") +
  theme_minimal()
ggplot(oscars_dataset2, aes(x = y_release, y = tomato_rating)) +
  geom_point(alpha = 0.5) +
  geom_smooth(method = "lm", color = "tomato", se = TRUE) + 
  labs(title = "Relationship Between Movie Age and Tomatometer Rating",
       x = "Release Year",
       y = "Tomato Rating") +
  theme_minimal()
ggplot(oscars_dataset2, aes(x = y_release, y = audience_rating)) +
  geom_point(alpha = 0.5) +
  geom_smooth(method = "lm", color = "green", se = TRUE) + 
  labs(title = "Relationship Between Movie Age and Audience Rating",
       x = "Release Year",
       y = "Audience Rating") +
  theme_minimal()
```

Moguče je na prvi pogled zaključiti kako godina izdanja ne utječe mnogo na ocjenu filma. Mali pozitivan nagib je upečaćen no ne smatramo ga toliko signifikantnim. Najveći nagib je u IMDB grafu.

```{r}
# test normalnosti reziuala p < 0.05
shapiro.test(fit.imdb$residuals) 
shapiro.test(fit.tomato$residuals) 
shapiro.test(fit.audience$residuals)
# p vrijednost je manje od o.o5 za sve a možemo zaključiti normalnost

cor.test(oscars_dataset2$y_release, oscars_dataset2$imdb_rating,method = "pearson")
cor.test(oscars_dataset2$y_release, oscars_dataset2$tomato_rating,method = "pearson")
cor.test(oscars_dataset2$y_release, oscars_dataset2$audience_rating,method = "pearson")
```

Nemožemo odbaciti hipotezu da su reziduali normalno distribuirani.
Pearson korelacijskim testom možemo vidjeti da su generalno slabo korelirani stime da imdb ima najveću korelaciju sa 0.33 što se može smatrati umjerenom korelacijom.
Kako su sve tri umjerene no pozitivne postoji mogučnost da noviji filmovi imaju bolje ocijene.


# Možemo li naslutiti kako je film ocijenjen pomoću drugih značajki?

Možemo iskoristiti nekoliko metoda kako bi vidjeli možemo li koristiti druge merike da bi mogli naslutiti ocjenu filma.

Prvo krećemo sa numeričkom analizom.
```{r}

# Biramo samo numeričke stupce za nalizu
numerical_data <- oscars_dataset2[, c("lenght", "imdb_rating", "imdb_votes", 
                                       "tomato_rating", "tomato_count", "audience_rating", "audience_count")]

# Kalkuliramo matrix korelacije koji nam je pogod
cor_matrix <- cor(numerical_data, use = "complete.obs")
print(cor_matrix)
```
Ne primjećujemo znatne korelacije koje bi nam mogle korisiti u predikciji

Moramo analizirati kvalitativne stupce.

```{r}
genre_analysis <- oscars_dataset2 %>%
  group_by(main_genre) %>%
  summarise(
    avg_rating = mean(imdb_rating, na.rm = TRUE),
    movie_count = n()
  ) %>%
  arrange(desc(avg_rating))


print(genre_analysis)

```

Možemo se i zapitati imaju li Oscar pobjednici bolje ocjene.
```{r}
imdb_stats <- oscars_dataset %>%
  group_by(Award) %>%
  summarise(
    Prosjek_IMDb = mean(`IMDB Rating`, na.rm = TRUE),
    Medijan_IMDb = median(`IMDB Rating`, na.rm = TRUE),
    Broj_filmova = n()
  )

print(imdb_stats)
#Vidimo da ima vidljive razlike u prosjeku i u medijanu
ggplot(oscars_dataset2, aes(x = award, y = imdb_rating, fill = award)) +
  geom_violin(alpha = 0.5) +
  geom_boxplot(width = 0.2) +
  labs(title = "Raspodjela ocjena oscan niminacija i pobjednika?")
# Pomoću t testa možemo testirati jesu li prosjeci ova dva skupa stvarno statistički različita
# Znamo da su dva skupa nezavisna ner ne dijele istu značajku
#Koristi ćemo t test pa prvo se moramo uvjeriti  normalnost podataka"
winners <- oscars_dataset2 %>% filter(award == "Winner") %>% select(imdb_rating) %>% pull(imdb_rating)
shapiro.test(winners) 
nominees <- oscars_dataset2 %>% filter(award == "Nominee") %>% select(imdb_rating) %>% pull(imdb_rating)
shapiro.test(nominees)
# pošto je p < 0.01 za oba testa možemo zaključiti da nisu normalno distribuirani
#Moramo  koristi ne parametarsku metodu
wilcox.test(winners, nominees, alternative = "greater")
# p < 0.0001 možemo gotovo sigurno odbaciti hipotezu u korist toga da oscar pobjednici imaju bolji rating
```
Biti pobjednik oscara jedan je od prediktora višeg ratinga

Možemo pretposatvi da neki producenti proizvode bolje filmove
```{r producers studios rating}
#Kako bi mogli vidjeti koji studiji proizvode visoko ocjenjene filmove moramo znati interval pouzdanosti za naš porsječan imdb rating
#Koristimo boostrap metodu jer imdb rating nisu normalno distribuirani i robusno je 

# Funkcija koja računa prosjek (potrebna za bootstrap)
boot_mean <- function(data, indices) {
  return(mean(data[indices], na.rm = TRUE))
}

# Pokretanje bootstrapa (1000 simulacija)
set.seed(553343) # Za ponovljivost
boot_results <- boot(data = oscars_dataset2$imdb_rating, statistic = boot_mean, R = 1000)

# Dobivanje 95% intervala pouzdanosti
ci <- boot.ci(boot_results,conf = 0.99, type = "perc") 
#perc type Directly uses quantiles from the bootstrap distribution as interval endpoints (e.g., the 2.5th and 97.5th percentiles for a 95% CI).
#types valjda treba ili perc ili basic

gornja_granica <- ci$percent[5]

#Sve prodkcijske kompanije koje su iznad gornje granice možemo poprilično sigurno reći da proizvode visoko ocijenjene filmove pa su dobar šrediktor uspijeha
uspjesni_producenti <- oscars_dataset2 %>%
  group_by(producer) %>%
  summarise(
    prosjek_producenta = mean(imdb_rating, na.rm = TRUE),
    broj_filmova = n()
  ) %>%
  filter(broj_filmova >= 3) %>% 
  filter(prosjek_producenta > gornja_granica) %>%
  arrange(desc(prosjek_producenta))

print(uspjesni_producenti)
```
Zaključujemo da su ovih 7 producenata proizvode statistički bolje filmove po tome što imaju više filmova (znaći da imamo barem neku populaciju za proučiti) i prosjećna ocjena njihovih filmova je veća od gornje granice intervala pouzdanosti za alpha = 0.01

#Možemo li pomoću dostupnih značajki pouzdano razlikovati pobjednike od ostalih?

```{r numerička analiza pobjednika}
# 1. Vizualizacija - Boxplotovi za ključne metrike
p1 <- ggplot(oscars_dataset2, aes(x = award, y = tomato_rating, fill = award)) +
  geom_boxplot() +
  labs(title = "Tomato rating ") + theme_minimal()

p2 <- ggplot(oscars_dataset2, aes(x = award, y = lenght, fill = award)) +
  geom_boxplot() +
  labs(title = "Trajanje filma") + theme_minimal()

p3 <- ggplot(oscars_dataset2, aes(x = award, y = audience_rating, fill = award)) +
  geom_boxplot() +
  labs(title = "Audience rating") + theme_minimal()

grid.arrange(p1, p3, p2, ncol = 3)

# 2. Statistički testovi (Wilcoxon rank-sum test)
# H0: Nema razlike u distribuciji između pobjednika i nominiranih
test_imdb <- wilcox.test(imdb_rating ~ award, data = oscars_dataset2)
test_len <- wilcox.test(lenght ~ award, data = oscars_dataset2)
test_tomato <- wilcox.test(tomato_rating ~ award, data = oscars_dataset2)

print(paste("P-vrijednost za IMDb:", test_imdb$p.value))
print(paste("P-vrijednost za Duljinu:", test_len$p.value))
print(paste("P-vrijednost za Tomato:", test_tomato$p.value))
```